【裁判字號】    89,易,628
【裁判日期】    890829
【裁判案由】    侵占
【裁判全文】
臺灣臺中地方法院刑事判決                          八十九年度易字第六二八號
    公  訴  人  臺灣臺中地方法院檢察署檢察官
    被      告  寅○○
    選任辯護人  王信雄
    被      告  甲○○
    右  一  人
    選任辯護人  曾慶崇
右列被告等因侵占案件，經檢察官提起公訴（八十八年度偵續字第一七五號），本院
判決如左：
    主  文
寅○○意圖為自己不法之所有，而侵占對於業務上所持有之物，處有期徒刑拾月。
甲○○無罪。
    事  實
一、寅○○於民國八十三年十月間，與甲○○、丁○○、卯○○、紹良德、丙○○、
    辛○○、丑○○、庚○○、戊○○、己○○、癸○○、壬○○、乙○○及王國
    等十五人合夥，依比例出資新台幣（下同）一千五百萬元，共同購買坐落在臺中
    縣梧棲鎮○○段第三一五八之二、三地號土地二筆（下稱梧棲鎮二筆土地），並
    約定將該二筆土地所有權信託登記為寅○○及丑○○名義，且由寅○○負責出面
    處理細節，為從事業務之人。寅○○竟意圖為自己不法所有，於八十四年六、七
    月間，向另一不知情土地登記名義人丑○○詳稱：其已得其他合夥投資人同意，
    將上開二筆土地提供設定最高限額抵押以辦理貨款，由其蓋小套房，貸款手續只
    欠丑○○蓋章即可完備，請其儘速前往台中縣沙鹿鎮農會蓋章，辦理貸款手續云
    云，丑○○信以為真，遂依言辦理，寅○○因而取得五百萬元之抵押貸款。嗣後
    ，寅○○將其中三百萬元用以購買坐落臺中縣清水鎮○○段橋寮小段二七一之三
    六地號土地一筆（下稱清水鎮○○段土地），其所有權初則登記為寅○○與不知
    情之甲○○二人共有，但因與吉利果營造有限公司有三百萬元之債務，則改登記
    在以合夥人庚○○為負責人之吉利果營造有限公司名義下，以作為上開債務之擔
    保。另一百萬元則購買臺中縣大安鄉○○○段一八七之三地號土地（下稱大安鄉
    ○○○段土地），先登記在寅○○名下，其後移轉登記予甲○○名義。其餘一百
    萬元則未有任何支出憑證而花用殆盡。是寅○○違反約定，擅以合夥土地向沙鹿
    鎮農會抵押貸款，並將貸款撥入私人帳戶，並以之購買土地登記在他人名下，足
    生損害於其他合夥人，嗣因寅○○未如期繳納貸款利息，合夥土地即將遭拍賣，
    其餘合夥人始獲悉上情。
一、案經丁○○、卯○○、紹良德、丙○○、辛○○及丑○○六人訴請臺灣臺中地方
    法院檢察署檢察官偵查起訴。
    理  由
甲、被告寅○○部分：
一、訊據被告寅○○固供稱有與包含告訴人在內之十四名合夥人共同投資開發臺中縣
    梧棲鎮土地並興建房屋之事實，但矢口否認有公訴人所指之侵占行為，辯稱：伊
    原是臺中縣沙鹿鎮公所建設課技士，八十三年間告訴人丑○○邀伊從事建築行業
    ，故於八十四年二月間辭職，當時合夥人數共有十五人，但由伊與告訴人丑○○
    出名，其餘十三人為暗股，合夥總金額是一千五百萬元，伊出資兩百萬元，後於
    八十四年三月成立祥園土木包工業，伊為負責人，告訴人丑○○為合夥人，至於
    梧棲鎮二筆土地是於八十三年十一月間購買的，買賣金額約為一千三百餘萬元，
    該二筆土地均登記為伊與告訴人丑○○共有，八十四年三月間所買的土地要申請
    建造執照，因為其他的合夥人沒有再出資，所以要去辦貸款，當時申請建造執照
    之前，合夥人有開會協調將來蓋好後各戶分配的位置，並有說好由伊全權處理，
    伊開會時有提出要辦理抵押貸款，告訴人他們都有同意，但沒有作成書面決議，
    後向沙鹿鎮農會共貸得五百萬元，但因為其他的合夥人無法將梧棲鎮二筆土地要
    賣的房子轉讓出去，所以伊就提議暫緩興建；之後伊在臺中縣清水鎮○○段找到
    一筆可以蓋兩間房子的土地，因為已經有人要買一戶，所以伊就想先買該筆土地
    來蓋房子，因為大家都委託伊全權處理，而被告甲○○是伊可以信賴之朋友，所
    以就將甲○○登記為共有人，此事被告甲○○不知情，也沒有參與，但因為先前
    有向吉利果營造公司借三百萬元，所以再登記為吉利果營造公司之名義作擔保；
    伊另外與臺中縣大安鄉○○○段土地所有人張蔭林合建房屋，後來因該土地被法
    院查封，伊說要解除契約，他就說將土地登記在伊名下作為擔保，在簽合建契約
    時，就付了一百萬元作保證金，其餘一百萬元就用來支付租金、水電費、薪資、
    利息，至於伊去向農會辦貸款之事，告訴人丑○○都知道，且合建房屋及買清水
    鎮○○段土地的事情，其他合夥人都知情云云。惟查：
（一）最高法院二十八年度滬上字第卅一號判例意旨：「隱名合夥人之出資，依民法
      第七百零二條規定，其財產權移屬於出名營業人。該項合夥財產，自係屬於出
      名營業人，並非與隱名合夥人所共有，關於營業上收取之款項，仍由出名營業
      人取得所有權，隱名合夥人除依法律或契約之規定，就其應受返還之出資及應
      得之利益，對於出名營業人得行使請求權外，要非直接就營業上收取之款項當
      然取得所有權。縱令出名營業人將該款據為己有，並未分給隱名合夥人，究與
      侵占他人所有物之條件不符，自無成立業務上侵占罪之可言。」，是本案首需
      究明者，係本案告訴人與被告間之合夥性質，係屬「合夥」或「隱名合夥」？
      再按「合夥為二人以上互約出資以經營共同事業之契約，隱名合夥則為當事人
      約定一方對於他方所經營之事業出資，而分受其營業所生利益，及分擔其所生
      損失之契約。故合夥所經營之事業，係合夥人全體共同之事業，隱名合夥所經
      營之事業，則係出名營業人之事業，非與隱名合夥人共同之事業。苟其契約係
      互約出資以經營共同之事業，則雖約定由合夥人中一人執行合夥之事務，其他
      不執行合夥事務之合夥人，僅於出資之限度內負分擔損失之責任，亦屬合夥而
      非隱名合夥。」，最高法院四十二年臺上字第四三四號判例可資參照（該院二
      十九年上字第九七一號、二十八年上字第一三一二號判例意旨亦同）。依上開
      十五名合夥人就購買梧棲鎮二筆土地所訂立之土地合買協議書，於第二條載明
      十五名合夥人之出資比例，並於第三條記載：「本合買土地因出資人數眾多，
      僅以寅○○、丑○○二人為登記名義人。」、第四條第一項約定：「本合買土
      地之使用收益或衍生之稅捐日後出售該二筆土地時所得之價金，統按原出資比
      率分配，非登記名義人單獨所有。」，依其文義內容，可見該十五名合夥人係
      互約出資以經營共同事業，屬合夥性質，該梧棲鎮二筆土地購買後，雖登記為
      被告寅○○及告訴人丑○○之名義，但此係因合夥人數眾多，不便登記，始以
      該二人之名義登記，並非以其二人為出名營業人，且從臺中縣政府工務局建造
      執照（見上開偵查卷第一百二十六頁至一百二十九頁），其登記之起造人四十
      人中，包括上開十五名合夥人，既均由所有合夥人出名，則其性質自非屬隱名
      合夥，是被告寅○○雖係合夥事務之執行人，但該十五名合夥人既係是共同經
      營事業，則其性質應屬「合夥」，堪可認定。
（二）按最高法院二十五年度最高法院民刑事庭會議決議 (二)：「自己所持共有物
      ，詐稱自己獨有，以之抵押於人，應成立侵占罪。」、又按最高法院二十五年
      院字第一五一八號解釋：「債務人以自己持有之共有不動產，詐稱係其所有，
      或詭稱已得其有人同意，向債權人押借款項，應成立侵占罪。」。被告寅○○
      雖辯稱：上開五百萬元貸款已得全體合夥人同意云云。然被告上開辯詞，為六
      名告訴人到庭後所否認，且此合夥重要事項，被告寅○○亦無法提出書面同意
      書以證明其所言與事實相符，其所辯顯與常情有違，難以採信。又證人庚○○
      於八十九年五月二十二日本院審理時雖證稱：「（合夥的詳細情形？）我是寅
      ○○的暗股，是寅○○出面邀我，我出資一百五十萬元，貸款前寅○○通知我
      說要抽房子，大家在寅○○家隔壁丙○○的家裡抽房子，當時丑○○與寅○○
      有提到要去辦貸款的事，貸出來的錢要拿去蓋房子，大家有同意，當時到場的
      應該有七、八人以上，貸款以後的事我就不清楚‧‧‧我是吉利果營造有限公
      司的負責人，是寅○○出面與吉利果營造有限公司借款三百萬元，是要做何用
      途，我不清楚，後來寅○○無法還款，才把土地過戶給吉利果公司作擔保。」
      等語，惟依同案被告甲○○之供詞：「於八十四年三月間，合夥人都有開會來
      分配房屋位置，大家同意委託被告寅○○全權處理，開會地點是在寅○○家，
      但我沒有聽到要辦抵押貸款的事情。」（見本院八十九年四月十八日審判筆錄
      第四頁），其與告訴人基於相對立場，惟其此部分供述內容卻與六位告訴人之
      指訴情節相符，可證證人庚○○此部分之陳述係出於迴護之詞，由上足徵被告
      寅○○未得全體合夥人同意即擅以私人名義抵押貸款。
（三）被告寅○○向臺中縣沙鹿鎮農會以梧棲鎮二筆土地辦理抵押貸款五百萬元後，
      撥入自己私人帳戶，嗣以其中三百萬元另購買清水鎮○○段土地，先登記為被
      告寅○○與不知情之甲○○二人共有，但因與吉利果營造有限公司有三百萬元
      之債務，則改登記在以合夥人庚○○為負責人之吉利果營造有限公司名義下，
      以作為上開債務之擔保等情，經被告寅○○於本院審理時供述在卷。而證人庚○○證稱：被告寅○○出面與吉利果營造有限公司借款三百萬元，是要做何用
      途，伊不清楚，後來被告寅○○無法還款，才把土地過戶給吉利果公司作擔保
      等語，亦如前述，是被告寅○○將合夥所購之梧棲鎮二筆土地貨款所得之五百
      萬元，任意使用作為擔保先前其與第三人之債務，而非用於合夥事務上，其有
      不法所有之意圖自明。
（四）又被告寅○○辯稱：購買土地後所餘之一百萬元就用來支付租金、水電費、薪
      資、利息云云，並於偵查時提出祥園土木包工業之臺中縣土木包工業登記證及
      支出明細表為證（見八十七年度偵字第一八七三八號卷第一百一十五頁至第一
      百二十五頁），惟告訴人丑○○於本院審理陳稱：祥園土木包工業與本案之合
      夥事業無關等語，被告寅○○就此亦無法提出祥園土木包工業與本案合夥事業
      有任何相關之證明，且本院自該合夥事業所有卷附之書面文件內，亦查無任何
      文句或證據可證該合夥事業即祥園土木包工業，是該明細表既為祥園土木包木
      業之帳目明細，即無本案無關，自不足以證明確有就該合夥支出費用達一百萬
      元之事實。再被告寅○○另提出八十四年五月三十日之合約書（見該卷第一百
      一十四頁），以證明其辦理貸款係經過所有合夥人之同意，惟該合約書為告訴
      人所否認，並陳稱：該合約書之簽名及印章非其所簽署等語，暫不論該合約書
      之真偽，然依該合約書之內容：「為合夥辦理大安鄉張蔭林合建工程、清林鎮
      吳厝里自建工程及陳書明承包工程，同意者請於如左簽章，以為確認」等語，
      亦僅能證明合夥人是否同意興建上開工程，而與貸款之行為並無關係，被告寅
      ○○以此無關連之合約書以證明其經其他合夥人同意，其辯詞自難採信。
    被告寅○○前揭辯詞，顯係卸責之詞，不足採信，事證明確，其侵占犯行足堪認
    定。
二、被告寅○○於上開合夥事務之業務執行者，係從事業務之人，其利用業務上之機
    會，侵占其業務上持有之合夥人財務，核其所為，係犯刑法第三百三十六條第二
    項之業務侵占罪。公訴意旨認被告係犯刑法第三百三十五條第一項之普通侵占罪
    ，惟依最高法院二十八年度滬上字第卅一號判例意旨，被告寅○○係為合夥人執
    行業務，自應成立業務侵占罪，公訴意旨尚有未洽，惟起訴基本社會事實同一，
    應依法變更起訴法條。爰審酌被告其利用職務上之機會侵占款項，侵占所得金額
    高達五百萬元，犯後復否認犯行，尚無悔意，惟念及其並無前科，有臺灣高等法
    院被告全國前案紀錄表在卷，本案係因合夥人對合夥事務意見不一致所引起等一
    切情狀，量處如主文所示之刑，以示懲儆。
乙、被告甲○○部分：
一、公訴意旨以被告甲○○係與被告寅○○共同意圖為自己不法之所有，未經所有合
    夥人之同意，擅自將上開梧棲鎮二筆土地向沙鹿鎮農會辦理抵押貸款，待取得五
    百萬元後，被告寅○○將其中三百萬元用以購買清水鎮○○段之土地一筆，其所
    有權初則登記為寅○○與有與共犯聯絡之甲○○二人共有，但因與吉利果營造有
    限公司有三百萬元之債務，則移轉登記該公司名義下，以作為上開債務之擔保，
    另一百萬元則購買大安鄉○○○段土地，先登記在寅○○名下，其後移轉登記予
    甲○○名義，其餘一百萬元則未有任何支出憑證而花用殆盡，而認被告甲○○亦
    涉犯刑法第三百三十五條第一項之普通侵占罪嫌云云。
二、按犯罪事實應依證據認定之，無證據不得推定其犯罪事實，刑事訴訟法第一百五
    十四條定有明文。而刑事訴訟法上所謂認定犯罪事實之證據，係指足以認定被告
    確有犯罪行為之積極證據而言，該項證據自須適合於被告犯罪事實之認定，始得
    採為斷罪資料，最高法院二十九年上字第三一０五號著有判例。又認定犯罪事實
    所憑之證據，無論係直接證據或間接證據，其為訴訟上之證明，須於通常一般之
    人均不致有所懷疑，而得確信其為真實之程度者，始得據為有罪之認定，倘其證
    明尚未達到此一程度，而有合理之懷疑存在，復無其他調查途徑可尋，法院即應
    為無罪之判決，最高法院七十六年台上字第四九八六號著有判例。
三、公訴人認被告甲○○涉有上開罪嫌，係以被告上開事實經告訴人指述甚詳，且有
    土地謄本及土地合買契約書一份附卷可稽，而被告甲○○未經合夥人擅自辦理為
    抵押貸款，貸款後所購得之土地亦登記為其所有等情，其主要依據。訊據被告甲○○堅決否認有何犯行，辯稱：伊亦是合夥人，出資兩百萬元，而伊姐姐乙○○
    出資五十萬，合夥的事情不是伊出面邀請其他合夥人的，至於其他合夥人跟伊都
    是鄰居或同學的關係，在八十四年三月間，合夥人都有開會來分配房屋位置，大
    家同意委託被告寅○○全權處理，開會地點是在寅○○家，但我沒有聽到要辦抵
    押貸款的事情，至於臺中縣清水鎮之土地為何會登記在伊名下，伊不清楚，此部
    分是由被告寅○○處理的，好幾位合夥人包括伊之印章，都放在被告寅○○處，
    伊沒有參與貸款五百萬元，也沒有得到任何利益，伊只是梧棲鎮土地之買賣仲介
    人，且該筆土地買賣付給地主的支票都是以被告丑○○名義，所以他對買賣土地
    的事情都知情等語。
四、經查：
（一）被告寅○○以梧棲鎮二筆土地向臺中縣沙鹿鎮農會貸款五百萬元，係以被告寅
      ○○為借款人，合夥人丑○○與庚○○為連帶人等情，經被告寅○○，告訴人
      丑○○及證人庚○○陳述在卷，並有借款申請書九份、擔保放款借據六份附於
      本院卷可稽。又證人庚○○於八十九年五月二十二日本院審理時證稱：「（合
      夥的詳細情形？）我去沙鹿鎮農會當保證人的時候甲○○都沒有在場，丑○○
      與寅○○說欠一個保證人，要我去當保證人，‧‧‧後來寅○○無法還款，才
      把土地過戶給吉利果公司作擔保，整個過程甲○○都沒有參與。」等語，是依
      證人庚○○之證詞，足證被告甲○○於向沙鹿鎮農會貸款時，被告甲○○並未
      參與，且告訴人丑○○於本院審理期間，均未指認被告甲○○有至沙鹿鎮農會
      參與借貸之行為，再者，被告寅○○所貸得之金額五百萬元，係存入被告寅○○之帳戶，並無部分金額存入被告甲○○之帳戶，而被告寅○○亦否認被告甲○○有參與貸款之行為，是並無直接證據證明被告甲○○有與被告寅○○共同
      辦理貸款而犯侵占罪之行為。
（二）又上開清水鎮○○段之土地雖曾登記為被告甲○○之名義，然依證人庚○○之
      上開證詞，該筆土地之過戶移轉過程，被告甲○○均未參與，有如前述。被告
      甲○○辯稱：伊之印章放在被告寅○○該處等語，本院斟酌被告寅○○為上開
      合夥事業之業務執行者，其於買賣土地及申請建築執照時因而取得被告甲○○
      之身分資料及印章，此為吾國社會常態，其上開辯詞應與經驗法則相符，再從
      該筆土地後來所有權移轉登記至吉利果營造有限公司，用以擔保被告寅○○之
      債務，被告甲○○並未因此得利，自難以其曾被登記為所有權人，即擬制推測
      其有共同犯意之聯絡。
（三）被告寅○○於八十七年七月二十日發函通知各合夥人，就該合夥事業之資產及
      土地重為分配及結算，其中第三條第二款就上開大安鄉○○○段土地部分，由
      被告甲○○以一百萬元購買，並敘明以上土地及債務分配合夥人若有異議，希
      於七日內提出，若無異議則以此分配方法進行等情，此有該通知書一份附於卷
      可稽（見八十七年度偵字第一八七三八號卷第九十六頁至第九十九頁）。又告
      訴人丁○○於八十七年七月二十四日以存證信函表明，對土地分配部分，其中
      第一、二款部分無異議，但第三款有關梧棲鎮二筆土地部分則有異議，又其他
      告訴人於八十七年七月二十三日亦以聲明函表示同上開意旨等情，均有該存證
      信函及聲明書存卷可稽（均見該卷第一百頁至一百零二頁），是告訴人對該大
      安鄉○○○段土地由被告甲○○買受之事，並無異議。又該筆土地之買賣契約
      是於八十七年八月一日在臺中縣沙鹿鎮某寺廟前簽約，並由證人子○○擔任見
      證人乙節，亦經證人子○○於八十九年五月二十二日本院審理時結證在卷。是
      被告甲○○於合夥人同意之情形，購得該筆土地，並與該土地之名義人即被告
      寅○○簽約，亦難認有不法所有之共同意圖及侵占之行為。
（四）告訴人等人於本院審理時，均指稱：其參加該合夥事業，均係由被告甲○○出
      面邀約，且合夥金額均由被告甲○○收取云云，此部分為被告甲○○堅決否認
      ，縱告訴人所言所實，此亦僅係該合夥事業如何成立之問題，與之後是否有辦
      貸款而侵占之行為，並無任何關連，並不因被告甲○○有出面邀集之行為，既
      可認其有侵占之犯意聯絡，且起訴書亦係就貸款之侵占事實為認定，亦不認出
      面邀集投資之行為即屬侵占，是告訴人所指亦不足以證明被告甲○○有侵占之
      行為。
五、綜上所陳，被告甲○○並無公訴人所指之普通侵占之行為，其所辯堪可採信。此
    外，復查無其他積極證據足資證明被告甲○○有公訴人所指之前開犯行，揆諸首
    揭規定及判例意旨，爰為無罪判決之諭知。
據上論斷，應依刑事訴訟法第二百九十九條第一項前段、第三百零一條第一項、第三
百條，刑法第三百三十六條第二項，罰金罰鍰提高標準條例第一條前段，判決如主文
。
本案經檢察官李雅俐到庭執行職務
中      華      民      國    八十九    年      八      月    二十九    日
                                    臺灣臺中地方法院刑事第四庭
                                        法  官  楊  真  明
右正本證明與原本無異。
如不服本判決，應於判決送達後十日內向本院提出上訴狀，上訴於臺灣高等法院臺中
分院( 須附繕本 )。
                                        書記官
中      華      民      國    八十九    年      八      月    三十      日
附錄本案論罪法條全文：
刑法第三百三十六條第二項
對於公務上或因公益所持有之物，犯前條第一項之罪者，處一年以上七年以下有期徒
刑，得併科五千元以下罰金。
對於業務上所持有之物，犯前條第一項之罪者，處六月以上五年以下有期徒刑，得併
科三千元以下罰金。
前二項之未遂犯罰之。


司法院資訊處製作；財團法人民間司法改革基金會備份。
